---
title: "Raport 2"
subtitle: "Analiza przeżycia"
author: "Kacper Haczkiewicz, nr albumu 277515"
date: "`r Sys.Date()`"
geometry: margin=2cm
header-includes:
   - \usepackage[OT4]{polski}
   - \usepackage[utf8]{inputenc}
   - \usepackage{graphicx}
   - \usepackage{float}
   - \newtheorem{dfn}{Definicja}
   - \newtheorem{tw}{Twierdzenie}
   - \newtheorem{lem}{Lemat}
   - \newtheorem{fact}{Fakt}
   - \newtheorem{dd}{Dowód}
output: 
  pdf_document:
    toc: true
    fig_caption: yes
    fig_width: 5 
    fig_height: 4 
    number_sections: true
fontsize: 11pt 
---

```{r setup, include=FALSE}
knitr::opts_chunk$set(echo = TRUE)
knitr::opts_chunk$set(warning = FALSE, message = FALSE) 
knitr::opts_chunk$set(fig.pos = "H", out.extra = "", fig.align = "center")
knitr::opts_chunk$set(
  fig.width = 7,
  fig.height = 5,
  fig.align = "center",
  dpi = 300,
  dev = "pdf",
  dev.args = list(encoding = "ISOLatin2.enc"),
  out.width = "90%",
  warning = FALSE,
  message = FALSE
)
```

```{r biblioteki, echo=FALSE}
library(ggplot2)
library(tidyr)
library(gridExtra)
library(dplyr)
library(knitr)
library(kableExtra)
library(patchwork)
library(binom)
library(survival)
library(survminer)
library(coin)
```

\newpage

# Lista 5

Niech $X_1,\ldots,X_n$ będą niezależnymi zmiennymi losowymi o jednakowym rozkładzie o nie-
znanej dystrybuancie $F$. Niech z każdą zmienną $X_i$ związana będzie zmienna losowa cenzu-
rująca Ci. Załóżmy ponadto, że dla każdego $i = 1,\ldots, n$, zmienna losowa $X_i$ jest niezależna od zmiennej losowej $C_i$.

## Zadanie 1

Celem tego zadania jest stworzenie wykresów estymatorów Kaplana-Meiera oraz Fleminga-Harringtona funkcji przeżycia czasu do remisji choroby pacjentów leczonych lekiem A oraz lekiem B (dane pochodzą z zadania 3 z listy 2). Rozważmy problem estymacji funkcji przeżycia na podstawie obserwacji zmiennych losowych

$$ T_i = \min{(X_i,C_i)} $$
oraz

$$\delta_i = \textbf{1}_{\{X_i \leq C_i \}}, \quad i=1,\ldots,n $$

1) Estymator Kaplana–Meiera

Estymator Kaplana-Meiera ma postać
\begin{equation}
\label{eq: est-KM}
\widehat S(t)=\prod_{i: t_{(i)}\le t} \frac{r_i - d_i}{r_i},
\end{equation}
gdzie $r_i$ oznacza liczbę osób będących w stanie ryzyka w punkcie $t_{(i)}$, $d_i$ - liczba zdarzeń, które zaszły w chwili $t_{(i)}$. Na poniższym rysunku (\ref{fig:rys-KM}) przedstawiony jest estymator Kaplana-Meiera dla funkcji przeżycia.

```{r wykres-KM, echo=FALSE, fig.cap="\\label{fig:rys-KM} Wykres estymatora Kaplana-Meiera funkcji przeżycia", fig.width=7, fig.height=4.6}
remisja.A <- c(0.03345514, 0.08656403, 0.08799947, 0.24385821, 0.27755032,  
               0.40787247, 0.58825664, 0.64125620, 0.90679161, 0.94222208)
remisja.B <- c(0.03788958, 0.12207257, 0.20319983, 0.24474299, 0.30492413,  
               0.34224462, 0.42950144, 0.44484582, 0.63805066, 0.6911972)

dane.A <- data.frame(
  time   = c(remisja.A, rep(1, 10)),
  status = c(rep(1, length(remisja.A)), rep(0, 10))
)

dane.B <- data.frame(
  time   = c(remisja.B, rep(1, 10)),
  status = c(rep(1, length(remisja.B)), rep(0, 10))
)

km.est.A <- survfit(Surv(time, status) ~ 1, data = dane.A, type = "kaplan-meier")
km.est.B <- survfit(Surv(time, status) ~ 1, data = dane.B, type = "kaplan-meier")

plot(km.est.A, col="#3bc563", lwd=3,
     main="Estymator Kaplana–Meiera",
     xlab="Czas",
     ylab="S(t)",
     conf.int = FALSE,
     xlim = c(0, 1.1))

lines(km.est.B, col="#7E3890", lwd=3, conf.int = F)
legend("topright",
       legend=c("Lek A", "Lek B"),
       col=c("#3bc563","#7E3890"), lwd=2)
```
Krzywe Kaplana–Meiera dla leków A i B mają bardzo zbliżony przebieg. Lek B wykazuje nieco szybszy spadek funkcji przeżycia, natomiast w dalszym okresie wartości dla obu leków są zbliżone. Na podstawie tych wyników nie obserwuje się wyraźnych różnic w skuteczności działania leków.


2) Estymator Fleminga-Harringtona

Estymator Fleminga–Harringtona jest alternatywnym estymatorem funkcji przeżycia,
wykorzystującym zależność
$$
S(t) = \exp[-H(t)],
$$
gdzie $H(t)$ oznacza skumulowaną funkcję hazardu. 
W miejsce nieznanego $H(t)$ podstawia się estymator Nelsona–Aalena
$$
\hat{H}(t) = \sum_{j: t_{(j)} \le t} \frac{d_j}{r_j},
$$
co prowadzi do estymatora Fleminga–Harringtona:
\begin{equation}
\label{eq: est-FH}
\tilde{S}_{FH}(t) 
= \exp\left( - \sum_{j: t_{(j)} \le t} \frac{d_j}{r_j} \right),
\qquad 0 \le t \le t_{(n)}.
\end{equation}

Wykres (\ref{fig:rys-FH}) przedstawia estymator Fleminga-Harringtona dla funkcji przeżycia.

```{r est-FH, echo=FALSE, fig.cap="\\label{fig:rys-FH} Wykres estymatora Fleminga-Harringtona funkcji przeżycia", fig.width=7, fig.height=5}
fh.est.A <- survfit(Surv(time, status)~1, data = dane.A, type="fleming-harrington")
fh.est.B <- survfit(Surv(time, status)~1, data = dane.B, type="fleming-harrington")

plot(fh.est.A, col="#8DBBD1", lwd=3,
     main="Estymator Fleminga-Harringtona",
     xlab="Czas",
     ylab="S(t)",
     conf.int = FALSE,
     xlim=c(0, 1.1))

lines(fh.est.B, col="#F28500", lwd=3, conf.int = FALSE)
legend("topright", legend=c("Lek A", "Lek B"), col=c("#8DBBD1","#F28500"), lwd=2)

```

Na podstawie estymatora Fleminga–Harringtona krzywe dla leków A i B przebiegają bardzo podobnie, a różnice między nimi są niewielkie i niesystematyczne. Nie widać wyraźnej przewagi żadnego z leków, dlatego można przypuszczać, że ich działanie jest zbliżone.

## Zadanie 2

Napisany został program do tworzenia wykresu estymatora Kaplana-Meiera z “ogonem”
estymowanym zgodnie z propozycją Browna, Hollandera i Kowara, o którym mowa jest na wykładzie 5. Za pomocą tego programu naszkicowano wykresy (numery wykresów) estymatorów funkcji przeżycia do remisji choroby pacjentów leczonych lekiem A oraz lekiem B na podstawie danych opisanych w zadaniu 3 z listy 2.

W przypadku, gdy największa zaobserwowana wartość czasu $t^{+}$ odpowiada obserwacji ocenzurowanej, estymator Kaplana–Meiera $\hat{S}(t)$ nie jest określony dla $t > t^{+}$

Brown, Hollander i Kowar (1974) zaproponowali wówczas, aby „ogon” estymatora $\hat{S}(t)$ uzupełnić funkcją przeżycia odpowiednio dobranego rozkładu wykładniczego. Konstrukcja ta polega na dopasowaniu takiej funkcji przeżycia, która w punkcie $t^{+}$
przyjmuje dokładnie wartość estymatora Kaplana–Meiera, tj.

$$ \exp(-\vartheta t^+) = \hat{S}(t^{+}) $$
Z powyższego równania wynika jednoznacznie parametr rozkładu wykładniczego:

$$ \vartheta = - \frac{\ln\left(\hat{S}(t^{+})\right)}{t^{+}} $$
Stąd otrzymujemy, że w przypadku estymatora Browna, Hollandera i Kowara

$$ \hat{S}(t) = \exp \left[\frac{\ln\left(\hat{S}(t^{+})\right)}{t^{+}} t \right], \quad \text{dla } t > t^{+} $$


```{r KM-est-ogon}
est.KM.ogon <- function(fit, t.max = NULL, n = 300){
  t <- fit$time
  S <- fit$surv
  t.plus <- tail(t, 1)
  S.plus <- tail(S, 1)
  
  # przedłużamy wykres
  if (is.null(t.max)) t.max <- 5 * t.plus
  grid <- seq(0, t.max, length.out = n)
  
  # funkcja schodkowa KM
  S.km <- stepfun(t, c(1, S))
  S.grid <- S.km(grid)
  
  # sprawdzenie, czy ostatnia obserwacja była cenzurowana
  last.event  <- tail(fit$n.event, 1)
  last.censor <- tail(fit$n.censor, 1)
  
  if (last.event == 0 && last.censor > 0) {
    theta <- -log(S.plus) / t.plus
    idx <- grid > t.plus
    S.grid[idx] <- exp(-theta * grid[idx])
  }
  data.frame(time = grid, surv = S.grid)
}
```

```{r wykres-km-ogon, echo=FALSE, fig.cap="\\label{fig:wykres-km-ogon} Wykres estymatora Kaplana-Meiera wraz z 'ogonem'", fig.width=7, fig.height=5}
bhk.A <- est.KM.ogon(km.est.A)
bhk.B <- est.KM.ogon(km.est.B)

plot(bhk.A$time, bhk.A$surv, type = "s",
     col="#3bc563", lwd=2,
     xlab="Czas", ylab="S(t)",
     main="Estymator Kaplana–Meiera z 'ogonem'",
     xlim = c(0,3))

lines(bhk.B$time, bhk.B$surv, type = "s", col="#7E3890", lwd=2)

legend("topright",
       legend=c("Lek A", "Lek B"),
       col=c("#3bc563","#7E3890"),
       lwd=2)
```
Wykres (\ref{fig:wykres-km-ogon}) przedstawia estymatory Kaplana–Meiera dla leków A i B wraz z „ogonem” estymowanym zgodnie z propozycją Browna–Hollandera–Kowara. Część schodkowa odpowiada zaobserwowanym remisjom, natomiast poziome zakończenie przy $t=1$ wynika z cenzurowania pacjentów bez remisji. Dla $t>1$ funkcja przeżycia została przedłużona wykładniczo. W części początkowej widoczne są różnice między terapiami, natomiast ogon jest identyczny, gdyż obie grupy mają tę samą wartość estymatora KM w punkcie $t^{+}$.

## Zadanie 3

Przeprowadzona została symulacja polegająca na wygenerowaniu $M=1000$ zbiorów danych cenzurowanych I-go typu z uogólnionego rozkładu wykładniczego $\mathcal{GE}(\alpha,\lambda)$ dla $\alpha=2, \lambda=0.5$ (funkcja została wykorzystana z zadania 1a z listy 2) dla trzech prób: $n=30,50,100$. Punkt $t_0$ został ustalony jako wartość oczekiwana przyjętego modelu. Dla każdej próby oszacowano wartości funkcji przeżycia w punktach $t_0$ oraz $2t_0$, wykorzystując estymator Kaplana–Meiera z „ogonem” uzupełnionym zgodnie z propozycją Browna-Hollandera-Kowara. Otrzymane oszacowania zestawiono w postaci histogramów (rysunek \ref{fig:wykres-symulacji}). Pozwoli nam to sprawdzić, czy estymator Kaplana-Meiera jest asymptotycznie normalny w punkcie $t_0$ oraz $2t_0$.

```{r dane-zad1-l2}
# zad 1a lista 2
qgexp <- function(p, alpha, lambda){
  f.kwantylowa <- -(1/lambda)*log(1 - p^(1/alpha))
  return(f.kwantylowa)
}
generuj.GE.cenzurowane1 <- function(n, alpha, lambda, t0){
  losowe.liczby <- runif(n)
  probka <- sapply(losowe.liczby, FUN = function(u) qgexp(u, alpha, lambda))
  probka <- sort(probka)
  
  ocenzurowane <- rep(1, length.out = n)
  ocenzurowane[probka > t0] <- 0
  probka[ocenzurowane == 0] <- t0
  df <- data.frame(probka = probka,
                   ocenzurowane = ocenzurowane)
  
  return(df)
}
```

```{r symulacja}
# symulacja zadania 3
symuluj_dane <- function(n, alpha, lambda, t0, M = 1000){
  
  S.t0  <- numeric(M)
  S.2t0 <- numeric(M)
  
  for (m in 1:M){
    dane <- generuj.GE.cenzurowane1(n, alpha, lambda, t0)
    fit  <- survfit(Surv(probka, ocenzurowane) ~ 1, data = dane)
    est  <- est.KM.ogon(fit, t.max = 2*t0)
    
    idx1 <- which.min(abs(est$time - t0))
    idx2 <- which.min(abs(est$time - 2*t0))
    
    S.t0[m]  <- est$surv[idx1]
    S.2t0[m] <- est$surv[idx2]
  }
  
  tibble(
    est = c(S.t0, S.2t0),
    punkt = rep(c("t0", "2t0"), each = M),
    n = paste0("n=", n)
  )
}

set.seed(123)
lambda <- 0.5
alpha  <- 2

t0 <- (1/lambda) * gamma(1 + 1/alpha)

wyn30  <- symuluj_dane(30,  alpha, lambda, t0)
wyn50  <- symuluj_dane(50,  alpha, lambda, t0)
wyn100 <- symuluj_dane(100, alpha, lambda, t0)

wyniki <- bind_rows(wyn30, wyn50, wyn100)

```

```{r wykres-symulacji, echo=FALSE, fig.cap="\\label{fig:wykres-symulacji} Wykres oszacowania wartości funkcji przeżycia w punktach $t_0$ i $2t_0$ dla estymatora Kaplana-Meiera", fig.width=12, fig.height=8}
lab_punkt <- c(
  "t0"  = "S(t0)",
  "2t0" = "S(2t0)"
)

ggplot(wyniki, aes(x = est, fill = n)) +
  geom_histogram(color="black", bins = 25, alpha = 0.8) +
  
  facet_grid(
    n ~ punkt,
    labeller = labeller(
      punkt = lab_punkt,
      n = label_value
    ),
    scales = "free"
  ) +
  
  scale_fill_manual(
    values = c("n=30"="#5DA5DA", "n=50"="#60BD68", "n=100"="#F17CB0")
  ) +
  
  theme_bw(base_size = 14) +
  xlab("Wartości Estymatora S") +
  ylab("Częstość") +
  
  ggtitle(
    expression(
      paste("Histogramy dla ", S(t[0]), " i ", S(2*t[0]),
            " w próbach n = 30, 50, 100")
    )
  )
```

Na podstawie histogramów widać, że wraz ze wzrostem liczności próby rozkład oszacowań staje się coraz bardziej symetryczny i zbliżony do normalnego. Dla $n=100$ kształt najbardziej przypomina rozkład normalny w punktach $t_0$, $2t_0$. Zatem możemy stwierdzić, że estymator Kaplana-Meiera dla rozkładu $\mathcal{GE}(2,0.5)$ jest asymptotycznie normalny w punkcie $t_0$ oraz $2t_0$.

\newpage

# Lista 6

## Zadanie 1

W tym zadaniu napisano program, który estymuje średni czas życia w oparciu o estymator Kaplana-Meiera oraz Fleminga-Herringtona. Do każdego z nich zastosowano oszacowanie ogona (wykładniczego) zaproponowanego przez Browna, Hollandera i Kowara.

a) Estymator średniego czasu życia Kaplana-Meiera

Chcemy obliczyć
$$
\hat\mu = \int_0^\infty \hat S(t)\, dt.
$$
Ponieważ estymator Kaplana–Meiera jest funkcją schodkową, całkę rozbijamy na dwa składniki:

- $I_1$ - całka po schodkach na przedziale $\left(0, t^{+} \right]$

- $I_2$ - ogon wykładniczy dla $t>t^{+}$

Najpierw $I_1$ czas skoków oznaczmy jako 

$$ 0 = t_0 < t_1 < t_2 < \ldots < t_k = t^{+}, $$
Wartości na lewych krańcach oznaczmy jako

$$ \hat{S}_0(t) = 1, \quad  \hat{S}_1(t), \hat{S}_2(t),\ldots,\hat{S}_{k-1}(t)$$
Wtedy na każdym przedziale $\left( t_{j-1}, t_j \right], \text{dla } j=1,2,\ldots,k$ funkcja przeżycia jest stała, więc:
$$ \int_{t_{j-1}}^{t_j} \hat{S}(t)dt = \hat{S}_{j-1}(t) (t_j - t_{j-1})$$
Stąd $I_1$ ma postać:

$$ I_1 = \sum_{j=1}^k \hat{S}_{j-1}(t) (t_j - t_{j-1})$$
Teraz część $I_2$. Wiemy, że wykładnicza funkcja przeżycia dla $t>t^{+}$ jest postaci

$$ \hat{S}(t^{+}) = \exp(\vartheta t^{+}) $$
Stąd mamy
$$ \int_{t^{+}}^{\infty} e^{-\vartheta t}dt = \frac{\exp(\vartheta t^{+})}{\vartheta} = \frac{\hat{S}(t^{+})}{\vartheta} $$

Zatem nasz estymator średniego czasu życia wygląda następująco:
$$ \hat{\mu} = I_1 + I_2 $$

Poniżej przedstawiono program do obliczenia estymatora średniego czasu życia w oparciu o estymator Kaplana-Meiera.
```{r est-czas-zycia-KM}
est.sr.czas.KM <- function(fit){
  widths <- diff(c(0, fit$time))
  survs <- c(1, fit$surv[-length(fit$surv)])
  I1 <- sum(widths * survs)
  
  last.event  <- tail(fit$n.event, 1)
  last.censor <- tail(fit$n.censor, 1)

  I2 <- 0
  if(last.event == 0 && last.censor > 0){
    t_plus <- tail(fit$time, 1)
    S_plus <- tail(fit$surv, 1)
    theta  <- -log(S_plus) / t_plus
    I2     <- S_plus / theta
  }
  return(I1+I2)
}
```

b) Estymator średniego czasu życia Fleminga-Herringtona

Tutaj estymator ma postać

$$ \tilde{\mu} = \int_0^\infty \tilde S(t)\, dt. $$
Ponieważ $\tilde S(t)$ jest również funkcją schodkową, całkę liczymy
analogicznie jak w punkcie a), wprowadzając składniki $I_1$ (całka po schodkach)
oraz $I_2$ (ogon wykładniczy Browna–Hollandera–Kowara). Ostatecznie:
$$
\tilde{\mu} = I_1 + I_2.
$$

Poniżej przedstawiono program do obliczenia estymatora średniego czasu życia
w oparciu o estymator Fleminga–Harringtona.

```{r est-czas-zycia-FH}
est.sr.czas.FH <- function(fit){

  widths <- diff(c(0, fit$time))
  survs  <- c(1, fit$surv[-length(fit$surv)])
  I1     <- sum(widths * survs)

  last.event  <- tail(fit$n.event, 1)
  last.censor <- tail(fit$n.censor, 1)

  I2 <- 0
  if(last.event == 0 && last.censor > 0){
    t_plus <- tail(fit$time, 1)
    S_plus <- tail(fit$surv, 1)
    theta  <- -log(S_plus) / t_plus
    I2     <- S_plus / theta
  }
  return(I1 + I2)
}
```

## Zadanie 2

W oparciu o dane z zadania 3 z listy 2 oszacowano średni czas życia dla obu leków w oparciu o estymator Kaplana-Meiera oraz Fleminga-Herringtona.

Na przedstawionej tabeli (\ref{tab:tabela1}) przedstawiono wyniki estymacji średniego czasu życia.

```{r tabelka-sr-czas-zycia, echo=FALSE}
sr.czas.A.KM <- est.sr.czas.KM(km.est.A)
sr.czas.B.KM <- est.sr.czas.KM(km.est.B)
sr.czas.A.FH <- est.sr.czas.FH(fh.est.A)
sr.czas.B.FH <- est.sr.czas.FH(fh.est.B)

wyniki <- data.frame(
  Metoda = c("Kaplan–Meier", "Fleming–Harrington"),
  Lek_A = c(sr.czas.A.KM, sr.czas.A.FH),
  Lek_B = c(sr.czas.B.KM, sr.czas.B.FH)
)

wyniki %>%
  kbl(col.names = c("Metoda", "Lek A", "Lek B"),
      digits = 3,
      label = 'tabela1',
      caption = "Oszacowanie średniego czasu remisji dla leków A i B") %>%
  kable_styling(
    bootstrap_options = c("striped", "condensed"),
    font_size = 12,
    full_width = FALSE,
    latex_options = "HOLD_position",
    position = "center") %>%
  kable_classic(full_width = FALSE, html_font = "Times New Roman")

```
Można zauważyć, że średni czas remisji jest nieco dłuższy dla leku A niż dla leku B, niezależnie od użytego estymatora. Zarówno estymator średniego czasu życia w oparciu o estmator Kaplana-Meiera jak i Fleming–Harrington dają bardzo zbliżone wyniki, a różnice między metodami są niewielkie i nie zmieniają ogólnego wniosku o przewadze leku A.

\newpage

# Lista 7

## Zadanie 1

Celem zadania jest przygotowanie programu, który dla zadanego poziomu ufności 
$1-\alpha$ oraz wybranej wartości $\tau>0$ konstruuje przedział ufności dla średniego czasu życia

Estymator średniego czasu życia do chwili $\tau$ definiujemy jako

$$ \hat{\mu}_{\tau} = \int_0^{\tau} \hat{S}(t)dt $$
Wariancję estymatora $\hat{\mu}_\tau$ szacujemy jako

$$
\widehat{V}(\hat{\mu}_\tau) = \sum_{i=1}^{D} \left[ \int_{s_i}^{\tau} \hat{S}(t)\, dt \right]^2 \frac{d_i}{r_i(r_i - d_i)},
$$
gdzie $D$ jest liczbą danych niecenzurowanych, $s_1 < s_2 < \dots < s_D$ są uporządkowanymi czasami zdarzeń.

Przedział ufności na poziomie $1-\alpha$ ma postać

$$
T_L = \hat{\mu}_\tau - z_{1-\alpha/2}\sqrt{\widehat{V}(\hat{\mu}_\tau)}, 
\qquad
T_U = \hat{\mu}_\tau + z_{1-\alpha/2}\sqrt{\widehat{V}(\hat{\mu}_\tau)},
$$

```{r przedzial-srednia}

przedzial.srednia <- function(time, status, alpha = 0.05, tau){
  fit <- survfit(Surv(time, status) ~ 1, type = "kaplan-meier")

  t  <- fit$time
  S  <- fit$surv
  d  <- fit$n.event
  r  <- fit$n.risk

  # Uwzględniamy tylko punkty t <= tau
  idx.tau <- which(t <= tau)
  t.trunc <- t[idx.tau]
  S.trunc <- S[idx.tau]

  # estymator \hat{mu}
  widths <- diff(c(0, t.trunc, tau))
  survs  <- c(1, S.trunc)
  mu.hat <- sum(widths * survs)


  cum.int <- cumsum(widths * survs)
  boundaries <- c(t.trunc, tau)

  V.hat <- 0

  idx.events <- which(d > 0 & t <= tau & r > d)

  for(i in idx.events){
    s_i <- t[i]
    j   <- which(boundaries == s_i)
    int_si_tau <- mu.hat - cum.int[j]

    V.hat <- V.hat + (int_si_tau^2) * d[i] / (r[i] * (r[i] - d[i]))
  }

  z <- qnorm(1 - alpha/2)
  se <- sqrt(V.hat)

  TL <- mu.hat - z * se
  TU <- mu.hat + z * se

  return(c(lower = TL, upper = TU))
}
```

## Zadanie 2

Wykorzystując funkcję z zadania 1 oraz dane z zadania 2, wyznaczono realizacje przedziałów ufności na poziomie 0.95 dla średniego czasu do progresji choroby, osobno dla pacjentek z niskim i wysokim stopniem zaawansowania. Obliczeń dokonano dla dwóch wartości $\tau$: dla pacjentek z niskim stopniem zaawansowania przyjęto $\tau = 1300$ i $\tau = 1600$, natomiast dla pacjentek z wysokim stopniem zaawansowania 
$\tau = 1200$ i $\tau = 1500$.

Wyniki zostały przedstawione w tabeli (\ref{tab:tabela2}).

```{r zad2-obliczenia, echo=FALSE}
dane_niski <- data.frame(
  time = c(28, 89, 175, 195, 309, 377, 393, 421, 447, 462, 
           709, 744, 770, 1106, 1206),
  status = c(1, 1, 1, 1, 1, 0, 0, 0, 0, 1, 
             0, 0, 0, 0, 0)
)

dane_wysoki <- data.frame(
  time = c(34, 88, 137, 199, 280, 291, 299, 300, 309, 351, 
           358, 369, 369, 370, 375, 382, 392, 429, 451, 1119),
  status = c(1, 1, 1, 1, 1, 1, 0, 0, 1, 1,
             1, 1, 1, 1, 1, 1, 1, 0, 1, 0)
)

alpha <- 0.05

tau_niski_1  <- 1300
tau_niski_2  <- 1600
tau_wysoki_1 <- 1200
tau_wysoki_2 <- 1500

przedzial_niski_1  <- przedzial.srednia(dane_niski$time, dane_niski$status, alpha,
                                        tau_niski_1)
przedzial_niski_2  <- przedzial.srednia(dane_niski$time, dane_niski$status, alpha,
                                        tau_niski_2)
przedzial_wysoki_1 <- przedzial.srednia(dane_wysoki$time, dane_wysoki$status, alpha,
                                        tau_wysoki_1)
przedzial_wysoki_2 <- przedzial.srednia(dane_wysoki$time, dane_wysoki$status, alpha,
                                        tau_wysoki_2)

len_niski_1  <- round(przedzial_niski_1[2]  - przedzial_niski_1[1], 3)
len_niski_2  <- round(przedzial_niski_2[2]  - przedzial_niski_2[1], 3)
len_wysoki_1 <- round(przedzial_wysoki_1[2] - przedzial_wysoki_1[1], 3)
len_wysoki_2 <- round(przedzial_wysoki_2[2] - przedzial_wysoki_2[1], 3)


tabela <- data.frame(
  `Stopień zaawansowania` = c("niski", "niski", "wysoki", "wysoki"),
  `Tau` = c(tau_niski_1, tau_niski_2, tau_wysoki_1, tau_wysoki_2),
  `Przedział ufności` = c(
    paste0("[", round(przedzial_niski_1[1],3), ", ", round(przedzial_niski_1[2],3), "]"),
    paste0("[", round(przedzial_niski_2[1],3), ", ", round(przedzial_niski_2[2],3), "]"),
    paste0("[", round(przedzial_wysoki_1[1],3), ", ", round(przedzial_wysoki_1[2],3), "]"),
    paste0("[", round(przedzial_wysoki_2[1],3), ", ", round(przedzial_wysoki_2[2],3), "]")
  ),
  `Długość przedziału` = c(len_niski_1, len_niski_2, len_wysoki_1, len_wysoki_2)
)

tabela %>%
  kbl(
    col.names = c("Stopień zaawansowania choroby", "$\\tau$", "Przedział ufności", "Długość"),
    label = "tabela2",
    caption = "Realizacje przedziałów ufności dla średniego czasu do progresji choroby",
    escape = FALSE,
    booktabs = TRUE,
    align = "c"
  ) %>%
  kable_styling(
    bootstrap_options = c("striped", "condensed"),
    font_size = 12,
    full_width = FALSE,
    latex_options = c("HOLD_position"),
    position = "center"
  ) %>%
  kable_classic(full_width = FALSE, html_font = "Times New Roman")
```

Z przedstawionych wyników można zaobserwować, że długości realizacji przedziałów ufności w grupie pacjentek z niskim stopniem zaawansowania choroby są większe niż w grupie o wyższym stopniu zaawansowania. Ponadto w obu grupach przedziały ufności stają się szersze dla większych wartości $\tau$, co wynika z faktu, że estymacja średniego czasu do progresji obejmuje wówczas dłuższy zakres czasowy oparty na mniejszej liczbie obserwacji.

\newpage

# Lista 8

## Zadanie 1

Na podstawie danych z zadania 2 z listy 7 przeprowadzono weryfikację hipotezy o zgodności rozkładów czasu do progresji choroby w dwóch grupach pacjentek, przy poziomie istotności $\alpha = 0.05$. W analizie wykorzystano cztery testy nieparametryczne: log-rank, Gehana–Breslowa, Tarone’a–Ware’a oraz Peto–Peto, a następnie porównano otrzymane wartości \textit{p-value}.

```{r}
dane <- rbind(
  transform(dane_niski,  grupa = "niski"),
  transform(dane_wysoki, grupa = "wysoki")
)
dane$grupa <- factor(dane$grupa, levels = c("niski", "wysoki"))

test <- function(type.label){
  wynik <- logrank_test(
    Surv(time, status) ~ grupa,
    data = dane,
    type = type.label,
    distribution = "asymptotic"
  )
  pvalue(wynik)
}

wyniki_pval <- c(
  logrank       = test("logrank"),
  GehanBreslow  = test("Gehan-Breslow"),
  TaroneWare    = test("Tarone-Ware"),
  PetoPeto      = test("Peto-Peto")
)
```

W poniższej tabeli (\ref{tab:tabela-pval}) przedstawiono wartości \textit{p-value} dla podanych wcześniej testów.

```{r tabela-pval, echo=FALSE}
wyniki <- data.frame(
  Test      = c("log-rank",
                "Gehana–Breslowa",
                "Tarone’a–Warego",
                "Peto–Peto"),
  `p-value` = round(wyniki_pval, 4),
  row.names = NULL
)

wyniki %>%
  kbl(
    col.names = c("Test", "Wartość poziomu krytycznego"),
    caption   = "Wartość poziomu krytycznego \\textit{p-value} dla poszczególnych testów",
    escape    = FALSE,
    label = 'tabela-pval',
    booktabs  = TRUE,
    align     = "c"
  ) %>%
  kable_styling(
    bootstrap_options = c("striped", "condensed"),
    full_width = FALSE,
    latex_options = "HOLD_position",
    font_size = 12
  ) %>%
  kable_classic(full_width = FALSE, html_font = "Times New Roman")

```
Jak można zauważyć, test log-rank odrzucił hipotezę zerową na poziomie istotności $\alpha=0.05$. W pozostałych testach nie ma podstaw do odrzucania tej hipotezy. Zaobserwować można także sporą różnicę wartości poziomu krytycznego dla każdego z testów. Różnice te mogą wynikać z odmiennymi funkcjami wag. Szczegółowe omówienie wpływu funkcji wag na otrzymane wyniki znajduje się w zadaniu drugim z listy 8 (rysunek \ref{fig:wykres-wagi}).


## Zadanie 2

Wykres (\ref{fig:km-est-pacjentki}) przedstawia estymator Kaplana-Meiera dla obu grup pacjentek (dane z zadania 2 z listy 7). 

```{r wykres-km-pacjentki, echo=FALSE, fig.cap="\\label{fig:km-est-pacjentki} Estymatory Kaplana-Meiera dla obu grup pacjentek.", fig.width=7, fig.height=5}
fit_niski <- survfit(Surv(time, status) ~ 1, data = dane_niski)
fit_wysoki <- survfit(Surv(time, status) ~ 1, data = dane_wysoki)

plot(fit_niski,
col = "#3bc563", lwd = 2,
xlab = "Czas",
ylab = "S(t)",
main = "Estymator Kaplana–Meiera",
conf.int = FALSE)

lines(fit_wysoki,
col = "#7E3890", lwd = 2,
conf.int = FALSE)

legend("topright",
legend = c("Niski stopień zaawansowania", "Wysoki stopień zaawansowania"),
col = c("#3bc563", "#7E3890"),
lwd = 2)
```
Z wykresu widać wyraźnie, że pacjentki z wysokim stopniem zaawansowania choroby charakteryzują się szybszym spadkiem funkcji przeżycia. Mocny spadek jest już około po czasie 250. Progresja następuje u nich wcześniej i częściej. W grupie o niskim stopniu zaawansowania krzywa opada wolniej, co wskazuje na dłuższy czas do progresji choroby.

Niech $D$ oznacza liczbę różnych czasów zdarzeń, $0<t_1<t_2<\ldots<t_D$ będą uporządkowanymi rosnąco czasami, w których wystąpiły zdarzenia. $r_i$ – liczbę jednostek w ryzyku tuż przed $t_i$ w obu grupach, $d_i$ – liczba zdarzeń w chwili $t_i$, $d_i = \sum_{j=1}^k d_{ij}$ - łączna liczba zdarzeń w czasie $t_i$, $r_i = \sum_{j=1}^k r_{ij}$ - łączna liczba liczba jednostek w stanie ryzyka w czasie $t_i$. 

Statystyki testowe do weryfikacji hipotezy zerowej $H_0$ o jednakowym rozkładzie czasów życia w dwóch grupach są oparte na ważonej sumie różnic między zaobserwowaną a oczekiwaną liczbą zdarzeń w każdej chwili $t_i$. Ogólna postać statystyki $Z_j(\tau)$ dla każdej grupy dla funkcji wagowej $W(t_i)$ ma postać:

$$ Z_j(\tau) = \sum_{i=1}^D W(t_i)\left( d_{ij} - r_{ij} \frac{d_i}{r_i} \right), \quad j=1,\ldots,k $$
\newpage
Każdy test korzysta z innej funkcji wagowej:

- test log-rank: $W(t_i)=1$
- test Gehana–Breslowa: $W(t_i) = r_i$
- test Tarone’a-Warego: $W(t_i) = \sqrt{r_i}$
- test Peto-Peto: $W(t_i) = \hat{S}(t_i) := \prod_{t_j \leq t_i} \left(1 - \frac{d_j}{r_j+1} \right)$

Dla każdej z tych wag dokonajmy normalizacji, w sensie dla każdego $w_1,\ldots,w_n$ mamy $V_i = \frac{w_i}{\sum_{i=1}^n w_i}$, gdzie $\sum_{i=1}^n V_i = 1$.

```{r wagi}
czasy <- sort(unique(dane$time[dane$status == 1]))

r.i <- sapply(czasy, function(ti) sum(dane$time >= ti))
d.i <- sapply(czasy, function(ti) sum(dane$time == ti & dane$status == 1))

# log-rank
w.logrank <- rep(1, length(czasy))

# Gehan–Breslow
w.gb <- r.i

# Tarone–Ware
w.tw <- sqrt(r.i)

# Peto–Peto
S.pp <- numeric(length(czasy))
for(i in seq_along(czasy)){
  if(i == 1){
    S.pp[i] <- 1 - d.i[i] / (r.i[i] + 1)
  } else {
    S.pp[i] <- S.pp[i-1] * (1 - d.i[i] / (r.i[i] + 1))
  }
}
w.pp <- S.pp

# normalizacja wag
norm <- function(v) v / sum(v)

w.logrank <- norm(w.logrank)
w.gb      <- norm(w.gb)
w.tw      <- norm(w.tw)
w.pp      <- norm(w.pp)
```

Poniższy wykres (\ref{fig:wykres-wagi}) przedstawia wykresy funkcji wagowych dla poszczególnych testów.

```{r wykres-wag, echo=FALSE, fig.cap="\\label{fig:wykres-wagi} Wykres znormalizowanych funkcji wagowych dla poszczególnych testów", fig.width=9, fig.height=5}
df_wagi <- data.frame(
  czas = rep(czasy, 4),
  waga = c(w.logrank, w.gb, w.tw, w.pp),
  test = factor(
    rep(c("log-rank", "Gehan–Breslow", "Tarone–Ware", "Peto–Peto"),
        each = length(czasy)),
    levels = c("log-rank", "Gehan–Breslow", "Tarone–Ware", "Peto–Peto")
  )
)

ggplot(df_wagi, aes(x = czas, y = waga, color = test)) +
  geom_line(linewidth = 1) +
  geom_point()+
  labs(
    x = "Czas zdarzenia",
    y = "Znormalizowana waga",
    title = "Funkcje wagowe"
  ) +
  scale_color_manual(values = c(
    "log-rank"      = "#3bc563",
    "Gehan–Breslow" = "#1f78b4",
    "Tarone–Ware"   = "#e31a1c",
    "Peto–Peto"     = "#7E3890"
  )) +
  theme_bw(base_size = 13) +
  theme(
    legend.title = element_blank(),
    plot.title   = element_text(hjust = 0.5)
  )
```

Z wykresu można zaobserwować, że agi testów Gehana–Breslowa, Peto–Peto oraz Tarone’a–Warego mają charakter malejący w czasie, podczas gdy funkcja wagowa testu log-rank pozostaje stała na całym rozważanym przedziale. 

Taka konstrukcja wag wyjaśnia otrzymane wcześniej wartości \textit{p-value} (tabela \ref{tab:tabela-pval}). Różnice między grupami pacjentek są najbardziej widoczne w późniejszych etapach obserwacji, dlatego test log-rank, który silnie reaguje także na późne rozbieżności, daje najmniejszą wartość p i prowadzi do odrzucenia hipotezy zerowej. Z kolei testy o wagach malejących są mniej czułe na różnice pojawiające się w późnym okresie — większy nacisk kładą na początkowe fragmenty krzywych, gdzie rozbieżności między grupami są niewielkie. To tłumaczy, dlaczego ich wartości \textit{p-value} są wyższe i nie prowadzą do odrzucenia hipotezy zerowej.
